ACORDAO-COMPLETO-2521343

ACÓRDÃO 1555/2022 ATA 9/2022 - SEGUNDA CÂMARA

VISTOS, relatados e discutidos estes autos referentes à Tomada de Contas Especial instaurada pela Secretaria Especial de Cultura, em decorrência da falta de comprovação da regular aplicação dos recursos captados, com base na Lei Rouanet (Lei 8.313/1991) , no âmbito do projeto cultural Pronac 08-0746, cujo objeto denominado "Espia Só" visava à produção de filme documentário/musical, de média-metragem, com duração de 52 minutos, sobre a vida do maestro Octávio Dutra. 
ACORDAM os Ministros do Tribunal de Contas da União, reunidos em sessão da Segunda Câmara, ante as razões expostas pelo Relator, em:
9.1. com fundamento nos arts. 93 da Lei 8.443/1992 e 213 do Regimento Interno/TCU c/c os arts. 6º, I, e 7º, III, da Instrução Normativa/TCU 71/2012 (alterada pela Instrução Normativa 76/2016) , arquivar a presente Tomada de Contas Especial, sem cancelamento do débito no valor apurado de R$ 14.900,00 (catorze mil e novecentos reais) , em 19/6/2009, de responsabilidade da empresa Guarujá Produções Ltda. e de seu sócio-gerente, Sr. Carlos Eugênio Duarte Peralta, a cujo pagamento continuarão obrigados solidariamente os devedores, para que lhes possa ser dada quitação; e
9.2. dar ciência deste Acórdão à Secretaria Especial de Cultura e aos responsáveis.

Tomada de Contas Especial instaurada em decorrência da falta de comprovação da correta aplicação dos recursos, captados com base na Lei Rouanet, para a produção de um filme documentário/musical sobre a vida do maestro Octávio Dutra.

Segunda Câmara

Secretaria Especial de Cultura.

3. Responsáveis: Carlos Eugênio Duarte Peralta (XXX.616.630-XX) e Guarujá Produções Ltda. (92.554.294/0001-11).

13.1. Ministros presentes: Bruno Dantas (Presidente), Augusto Nardes, Aroldo Cedraz e Antonio Anastasia.
13.2. Ministro-Substituto presente: Marcos Bemquerer Costa (Relator).

MARCOS BEMQUERER

Trata-se da Tomada de Contas Especial instaurada pela Secretaria Especial de Cultura em desfavor da empresa Guarujá Produções Ltda. e de seu sócio-gerente, Sr. Carlos Eugênio Duarte Peralta, em razão da não comprovação da regular aplicação dos recursos captados, com base na Lei Rouanet (Lei 8.313/1991) e na Portaria/SEC/MINC 205/2008 (peça 6) , no âmbito do projeto cultural Pronac 08-0746, cujo objeto denominado "Espia Só" visava à produção de filme documentário/musical, de média metragem, com duração de 52 minutos, sobre a vida do maestro Octávio Dutra, que viveu em Porto Alegre/RS no século XX.
2.	Transcrevo, a seguir, com os devidos ajustes de forma, excerto da instrução da Secretaria de Controle Externo de Tomada de Contas Especial - SecexTCE, por meio do qual o presente feito foi assim historiado e analisado (peça 80) : 
"HISTÓRICO
 (...) 
3. A Portaria/SEC/MINC 205/2008, publicada em 09/04/2008, autorizou a captação do valor de apoio, totalizando R$ 411.457,05, no período de 09/04/2008 a 31/12/2009 (peça 6) , com prazo para execução dos recursos 27/11/2008 a 31/12/2009, recaindo o prazo para prestação de contas em 30/11/2010.
4. A empresa proponente captou recursos autorizados, no montante de R$ 411.450,00, conforme atestam os recibos (peça 10) e/ou extratos bancários (peça 20) .
5. O fundamento para a instauração da Tomada de Contas Especial, conforme consignado na matriz de responsabilização elaborada pelo tomador de contas, foi a constatação da seguinte irregularidade: 
'Inexecução total do objeto de produção de um filme documentário/musical, média metragem, com a duração de 52 minutos, sobre a vida do maestro Octávio Dutra, que viveu em Porto Alegre/RS, no início do século XX, registrando sua trajetória e sua obra.'
6. Os responsáveis arrolados na fase interna foram devidamente comunicados e, diante da ausência de justificativas suficientes para elidir a irregularidade e da não devolução dos recursos, instaurou-se a tomada de contas especial.
7. No relatório (peça 58) , o tomador de contas concluiu que o prejuízo importaria no valor original de R$ 411.450,00, imputando-se a responsabilidade à empresa Guarujá Produções Ltda. e ao Sr. Carlos Eugenio Duarte Peralta, na condição de dirigente.
8. Em 8/2/2021, a Controladoria-Geral da União emitiu o relatório de auditoria (peça 61) , em concordância com o relatório do tomador de contas. O certificado de auditoria e o parecer do dirigente do órgão de controle interno concluíram pela irregularidade das presentes contas (peças 62 e 63) .
9. Em 9/2/2021, o ministro responsável pela área atestou haver tomado conhecimento das conclusões contidas no relatório e certificado de auditoria, bem como do parecer conclusivo do dirigente do órgão de controle interno, manifestando-se pela irregularidade das contas, e determinou o encaminhamento do processo ao Tribunal de Contas da União (peça 64) .
10. Já no âmbito deste Tribunal, mesmo sem ter sido realizada qualquer citação ou audiência, foram apresentadas alegações de defesa pela empresa Guarujá Produções Ltda. (peças 66 a 78) .
 (...) 
EXAME TÉCNICO			 
15. Da análise dos documentos presentes nos autos, verifica-se que Guarujá Produções Ltda. foi beneficiada com recursos captados por força do projeto cultural Pronac 08-0746, tendo o prazo final para apresentação da prestação de contas expirado em 30/11/2010.
16. O projeto tinha como objeto a realização de um filme/documentário de média metragem com duração de 52 minutos sobre a vida do maestro Octávio Dutra, que viveu em Porto Alegre/RS no começo do século XX, registrando sua trajetória e obra. O objetivo era exibir o documentário/filme em festivais, cinemas e reprodução em DVD para distribuição em escolas e faculdades de música, conforme proposta cultural (peça 1, p. 2) .
17. O conteúdo do produto estava de acordo com o previsto, sendo relativo à vida do maestro Octávio Dutra (item 11 do parecer à peça 37) . Todavia, o Ministério da Cultura identificou que houve alteração na execução do projeto, conforme transcrição a seguir (peça 37) :
'O proponente teve dois projetos: um enviado para o MinC este Pronac 08-0746 para produzir um filme média metragem de 52 minutos, contemplando (...) todas as etapas - pré-produção/produção/finalização; e outro para a Ancine (Salic 09-0267) para, conforme suas informações e dados da cópia do filme em DVD, suplementação visando à finalização do projeto via edital da Ancine;
- Acontece que enquanto a produção do MinC era média metragem, para a Ancine era para finalização de longa (...) 
- Posteriormente, o proponente enviou cópia para o MinC, porém ainda no formato de longa-metragem, por estar com 76 minutos de duração, o que atenderia ao projeto da Ancine, mas não ao do MinC (...) 
- Outro fato relevante é que o proponente informa ter utilizado algumas rubricas aprovadas para a pré-produção, embora essa etapa tivesse passado a ser responsabilidade da Ancine. Ademais, outro agravante: não foi solicitado formalmente o remanejamento para adequar essa mudança, caracterizando que o mesmo valor aprovado e captado para ser utilizado em todo o projeto, foi aplicado apenas nas duas primeiras etapas e em parte da finalização. Há ainda a considerar que o preenchimento do anexo II - Relatório de Execução de Receita e Despesa não identifica as rubricas por etapa, dificultando saber quais rubricas de finalização foram pagas com recurso do projeto.
- Por fim, tanto na cópia enviada ao MinC quanto no material de divulgação não foi incluída a logomarca da Lei de Incentivo, mas apenas a do governo federal e da Ancine (...) .'
18. Além disso, o MinC apontou a necessidade de confirmar se foram produzidas cópias em DVD, quantas e se foram distribuídas gratuitamente, requisitando comprovantes de distribuição/recebimento (peça 37) .
19. Após reanálise da prestação de contas e dos documentos/esclarecimentos complementares (peças 10 a 28, 30, 31, 33, 35 e 36) , o Ministério da Cultura concluiu que (peça 40, p. 8) :
'O objeto não foi cumprido, pois o projeto previa a produção de um documentário em média metragem de 52 minutos de duração, e a cópia final entregue foi de um longa-metragem de 76 minutos de duração. Tal fato, ocorrido de forma deliberada, caracteriza, salvo melhor juízo, uma maior preocupação em atender de forma mais célere e adequada à Ancine que à Sav/MinC em relação aos projetos aprovados por elas (...) 
Se essa ampliação de média para longa-metragem fosse um fato isolado e natural ocorrido durante o processo de produção, sem envolver essa questão do projeto complementar da Ancine com aumento de custo total, talvez se pudesse relevar diante do produto acabado, ainda que houvesse infringência às normas.
Todavia, além dessa questão da Ancine, houve a não formalização de pedido de remanejamento, a inclusão de itens de despesas não autorizados, rubricas executadas em percentual acima do permitido em aprovação formal, não atendimento das diligências para a modificação e reapresentação dos anexos II e IV da prestação de contas conforme as normas e a falta de cumprimento do plano de distribuição e de esclarecimento para a ausência da logomarca da Lei de Incentivo nos créditos do filme e do material de divulgação, demonstrando, no geral, inconsistência nas informações e descumprimento dos incisos II, VII e VIII do art. 69 da IN nº 1/2010 (grifo nosso) .'
20. Passemos à análise dos pontos listados pelo Ministério da Cultura que levaram à instauração da presente TCE.
21. Quanto à questão da ausência de logomarca no filme, a proponente apontou em suas respostas às diligências do MinC que o DVD enviado na prestação de contas ainda não era a versão final da obra e que a logomarca seria inserida posteriormente (peça 30) .
22. Em consulta ao trailer do filme, disponível no youtube, mais especificamente no tempo 02:11 (https://www.youtube.com/watch?v=34gjdfjAKag) , vê-se expressamente a logomarca do Ministério da Cultura. O nome do MinC também aparece em peça de divulgação do filme encontrada na internet (https://www.adorocinema.com/filmes/filme-215693/) .
23. No que diz respeito ao pedido do Ministério da Cultura para que a proponente comprovasse a produção e distribuição de DVDs da obra (peça 37) , o que o levou a afirmar que não houve o cumprimento do plano de distribuição (peça 40) , entendo que não cabia ao órgão realizar tal pedido.
24. Isso porque em que pese ter sido relatado no item 3 ('objetivos') da proposta cultural que o filme seria exibido em festivais, cinemas e reproduzido em DVDs que seriam distribuídos para escolas e faculdades de música, no orçamento aprovado pelo próprio MinC não havia rubricas destinadas a criação/distribuição de DVDs ou à exibição do filme em locais para o público (peça 1, p. 5) . Como se verá a seguir, foi inclusive proposto um novo projeto à Ancine para levar a obra ao público, já que o Pronac 08-0746 somente teve recursos aprovados para a produção e lançamento do filme.
25. Na proposta cultural, vê-se que os recursos da Lei Rouanet para o Pronac 08-0746 seriam destinados para a pré-produção, produção/execução e divulgação/comercialização do filme/documentário de média metragem que teria 52 minutos de duração (peça 1, p. 7) .
26. Todavia, como relatado pelo Ministério da Cultura e confirmado pelo proponente, o escopo foi modificado, tendo sido executado um filme de longa-metragem e não um de média metragem. Conforme informações prestadas pelo proponente em resposta à diligência do MinC (peça 30) , a execução de um escopo maior do que o previsto foi possível graças à aprovação de um projeto complementar pela Ancine (Salic 090267) .
27. Em conjunto com as alegações de defesa apresentadas pela empresa (vide próximo tópico) , foi apresentada a planilha orçamentária do projeto Salic 090267 (peça 78) . Conforme o documento, o objetivo do projeto era 'exibir o filme ESPIA SÓ em salas comerciais de cinema no período de agosto a setembro de 2011 nas cidades de Curitiba/PR, Novo Hamburgo/RS, Porto Alegre/RS, Rio de Janeiro/RJ, Salvador/BA e São Paulo/SP' (grifo nosso) .
28. Como se vê, os objetivos do Pronac 08-0746 e do Projeto Salic 090267 eram diferentes. Enquanto o primeiro visava à criação e divulgação do filme, o segundo visava à exibição do filme ao público. Ou seja, eles se complementavam no objetivo de levar ao público a obra produzida. Por isto, não vislumbro duplicidade de objeto e objetivo nos projetos.
29. No entanto, em que pese essa diferença entre eles, confrontando-se os orçamentos dos dois projetos (peça 1, p. 10, peça 3 e peça 78) , nota-se que há rubricas que foram propostas em duplicidade. No orçamento do Pronac 08-0746, a etapa de divulgação/comercialização incluía assessoria de imprensa, criação de cartazes, criação de trailer e lançamento da obra (convites, recepção e locação) , que totalizariam R$ 14.900,00 (peça 1, p. 10 e peça 3) . Mas essas mesmas rubricas estão previstas dentro dos itens 2 e 3 da planilha do projeto da Ancine (peça 78, p. 3) .
30. Diante deste fato, temos que a alteração do objeto de um filme de média metragem para longa-metragem implicou a utilização de recursos federais superior à aprovada.
31. Isso porque como a etapa de divulgação/comercialização foi incluída no projeto proposto à Ancine, o valor relativo a ela (R$ 14.900,00) não deveria ter sido movimentado pelo proponente. Mas, conforme extrato bancário (peça 20) e relação de pagamentos (peça 14) , todo o valor captado foi utilizado, o que é um indício de que o montante aprovado para a etapa de divulgação/comercialização foi remanejado nas demais rubricas, que foram executadas em valores superiores ao pactuado.
32. Relata-se que, em que pese ter sido alterado o escopo do Pronac 08-0746, por ter sido produzido um filme longa-metragem em vez de um curta metragem, o Ministério da Cultura não contestou que o filme foi executado e que abordou o tema pactuado. Pelo contrário, relatou que 'o conteúdo do produto final está em conformidade com o previsto' (peça 37, p. 3 - grifo nosso) .
33. Por ter ocorrido a execução do filme e ter sido feito dentro do tema previsto, entendo que - mesmo que o formato tenha sido diferente do previsto - o objeto foi executado. Por isso, ao contrário do que propôs o tomador de contas, entendo que o débito a ser imputado aos responsáveis não deve ser o valor total pactuado, mas sim R$ 14.900,00, sendo esse o valor que foi alocado a maior no projeto, em rubricas diversas das pactuadas, sem prévia autorização do órgão repassador.
34. Em face do exposto, conclui-se pela ocorrência de não comprovação parcial da boa e regular aplicação dos recursos do Pronac 08-0746, devido ao remanejamento de recursos captados no âmbito do projeto sem o prévio consentimento do órgão repassador.
35. O Acórdão 2763/2011-TCU-Plenário, Relator Ministro-Substituto Augusto Sherman Cavalcanti, firmou entendimento, posteriormente fixado na Súmula TCU 286, no sentido de que, na hipótese em que a pessoa jurídica de direito privado seja convenente e beneficiária de transferências voluntárias de recursos públicos da União, tanto a entidade privada como os seus dirigentes atuam como gestores públicos e devem comprovar a regular aplicação dos recursos públicos. Esse entendimento foi estendido pelo Acórdão 2590/2013-TCU-Primeira Câmara, Relator Ministro-Substituto Augusto Sherman Cavalcanti, às hipóteses de captação de recursos com amparo na Lei 8.313/1991 (Lei Rouanet) , uma vez que se trata de recursos públicos federais oriundos de renúncia fiscal prevista em lei. 
36. Conforme cláusula décima do contrato social (peça 9, p 4) , a administração competia a Carlos Eugenio Duarte Peralta, pelo que deveria ser responsabilizado solidariamente com a empresa Guarujá Produções Ltda.
37. Contudo, tendo em vista que o valor atualizado do débito, em 1º/1/2017 é inferior a R$ 100.000,00 e que não existem outros processos de TCE em tramitação para os responsáveis, propõe-se o arquivamento do presente processo, com fulcro no art. 93 da Lei 8.443/1992, nos arts. 169, inciso VI, e 213 do RI/TCU c/c os arts. 6º, inciso I, e 19 da IN/TCU 71/2012.
38. Já no âmbito deste Tribunal, foram apresentadas alegações de defesa pela empresa Guarujá Produções Ltda. e pelo Sr. Carlos Eugênio Duarte Peralta, sócio-gerente. Como o arquivamento dos autos não leva ao cancelamento do débito e a responsável compareceu autos antes mesmo da citação, serão analisadas as suas alegações de defesa, em atendimento aos princípios da ampla defesa e do contraditório, a fim de averiguar se são suficientes para afastar a irregularidade imputada aos responsáveis.
Alegações de defesa apresentadas (peça 66) 
39. Inicialmente, é feito um relato dos fatos ocorridos no âmbito do projeto e uma justificativa para a transformação em longa-metragem (peça 66, p. 2-3) :
'Trata-se de prestação de contas referente ao Projeto 'Espia Só', produzido pela empresa Guarujá Produções Ltda., entre os anos de 2009 a 2012, que, inicialmente tinha como objetivo a produção de um média-metragem dedicado ao registro, em forma de um documentário-musical, da vida e obra do maestro Octávio Dutra -um dos precursores do chorinho no Brasil, que viveu em Porto Alegre/RS, no início do século XX.
2. Durante a fase de pré-produção, ocorreu a descoberta de um acervo riquíssimo de partituras, documentos e fotos inusitadas, que ampliaram significativamente o objeto da produção, resultando em um longa-metragem. Essa ampliação resultou também no aumento de custos do projeto, de forma que, para mantê-lo viável, buscou-se a suplementação dos recursos através da Ancine - cuja prestação de contas também já foi realizada e aguarda análise (doc. 3 e doc. 11) (grifo nosso) .
3. O produto foi exibido em salas de cinema, no Festival Internacional de Cine de Punta del Este e no Festival de Cinema de Gramado, lhe conferindo, inclusive, o Prêmio Luiz Cézar Cozzatti 2012, destaque gaúcho atribuída pela Associação de Críticos de Cinema do Rio Grande do Sul (doc. 4) . O filme faz parte do acervo da Cinemateca Nacional e está disponível também em plataformas de streaming e televisão paga como o Cine Brasil TV e a Vivo Play (doc. 5) . Além disso, o acervo descoberto foi catalogado, e foram produzidos dois livros com o resultado.'
40. Defendem que o objetivo e o objeto do projeto foram realizados (peça 66, p. 6) :
'3. O projeto 'Espia só' foi desenvolvido em todo o seu propósito, e, inclusive, superou o objetivo inicial ao resultar na produção de um longa-metragem, em lugar do média-metragem proposto inicialmente. Ressalta-se a qualidade inequívoca e o alcance da produção, com repercussão bastante positiva, tendo sido exibido em salas de cinema e em plataformas de streaming e televisão paga, além de ter resultado na publicação de dois livros catalogando o acervo descoberto na fase de pré-produção do projeto.
14. Não há como concluir pela descaracterização do projeto ou pelo descumprimento do objeto somente pela necessidade superveniente de complementação de recursos pela Ancine, escolha guiada pela importância de viabilizar o projeto em uma extensão maior, sem onerar ainda mais o orçamento da Secretaria da Cultura, que aprovou seu valor inicial praticamente na íntegra. Nesse sentido, o parecer técnico no MinC, em seus itens 11 e 12, reconheceu que o conteúdo apresentado estava em conformidade com o previsto e com as características do projeto.
15. Houve, enfim, o adequado atendimento ao escopo do projeto, com a divulgação em longa-metragem e depois em livros, de uma parte inédita até então do acervo do maestro Octávio Dutra, o que por si só demonstra que os recursos foram bem empregados. Dessa forma, a punição de inabilitação é incompatível com a bem-sucedida empreitada da produção, bem como, a eventual devolução dos valores despendidos pela Guarujá Produções só poderia redundar em enriquecimento ilícito do erário.'
41. Relatam que a reprovação ocorreu por questões 'meramente formais, como: (i) falta de clareza quanto a divisão das fases do projeto (pré produção, produção e pós produção) ; (ii) ausência de solicitação formal da adequação do objeto no MinC, de forma que a mesma produção teve como objeto um média-metragem no MinC e a finalização de longa perante a Ancine, resultando na apresentação de um longa ainda não concluído quando do prazo estipulado para análise pelo MinC; e (iii) ausência de logomarca da Lei de Incentivo no material' (grifo nosso - peça 66, p. 7) .
42. Complementam que 'mesmo os apontamentos que poderiam ser entendidos como materiais, como o caso dos remanejamentos de despesas e rubricas executadas em percentual acima do valor inicialmente aprovado, são plenamente justificáveis tecnicamente pela passagem de um média a um longa-metragem, como o próprio parecer do MinC ressalvou' e que assim 'Não houve, em síntese, nenhum problema com a comprovação das despesas ou questionamentos sobre a sua destinação, mas antes, impropriedades meramente formais decorrentes das dificuldades de compatibilização entre dois projetos de fomento que resultaram numa única produção, ressalta-se, de forma transparente e adequada' (grifo nosso - peça 66, p. 7) .
43. Defendem que houve a prévia autorização do órgão repassador para as mudanças realizadas, pois 'o MinC foi devidamente comunicado e a SAv informou ao peticionário que não precisaria enviar o projeto em formato média-metragem (com até 70 minutos de duração) , bastando justificar o feito quando da entrega, como consignado também no parecer técnico. O relatório final enviado ao MinC cumpriu todas as respectivas diretrizes (doc. 10) .', (peça 66, p. 8) .
44. Acerca da realização do objeto e do objetivo, concluem que:
'18. Nessas circunstâncias, como se vê, soa como verdadeira uma impropriedade falar em pena de inabilitação e ressarcimento ao erário, já que, não há o que ser punido ou ressarcido, se o objeto foi cumprido com êxito. O que há são itens dissociados de um descumprimento do projeto; são, antes, questões de índole protocolar e de aparentes conflitos de atribuição entre o então Ministério da Cultura e a Ancine, completamente impertinentes à análise central (...) 
19. Ou seja, o parecer técnico deixa bastante claro que a razão para desaprovação das contas é, no fundo, a existência de um processo complementar tramitando perante a Ancine, em que, supostamente, os peticionários estariam atendendo às demandas de forma mais célere. Esse fundamento é despropositado e até mesmo infundado, se considerarmos que a prestação perante a Ancine sequer foi apreciada ainda, e as consequências de inabilitação e ressarcimento ao erário são desproporcionais e não devem prosperar (grifo nosso) .
45. Narram que somente foram notificados da reprovação de contas em 2021 e que teria ocorrido a prescrição das sanções administrativas, além de ser descabido o pedido de ressarcimento ao erário (peça 66, p. 3-4 e p. 12-15) :
'4. Concluído o projeto, a prestação de contas foi apresentada em fevereiro de 2011, com conclusão da análise técnica apenas em 24/11/2016, que culminou na reprovação das contas em 20/02/2020, a respeito da qual os peticionários sequer foram informados. Somente em fevereiro de 2021, na tentativa de cadastro de um novo e grandioso projeto cultural, o Festival de Filmes Teixeirinha - evento de cinema itinerante que ocorrerá em pelo menos 100 cidades do Rio Grande do Sul e de outros estados do Brasil, sem a cobrança de ingressos dos participantes -, os peticionários tomaram conhecimento da inabilitação tanto da produtora quanto do produtor, por reprovação das contas do projeto Espia Só, em razão de suposta ausência de comprovação da regular aplicação dos recursos públicos, ensejando a instauração de Tomada de Contas Especial (doc. 6) 
5. Ora, considerando a própria repercussão positiva do projeto e seu desdobramento em outras produções, não é possível considerar que os recursos públicos foram empregados de forma indevida. Prova disso é a entrega do produto final com duração superior ao inicialmente aprovado. O próprio parecer técnico do Ministério da Cultura reconheceu o 'retorno sociocultural positivo, diante da importância do filme'.
6. Todavia, o mesmo parecer do MinC concluiu pela desaprovação das contas por descumprimento de objeto (doc. 7) . Assim, o laudo final de prestação de contas qualificou como irregular a gestão de recursos do projeto, em razão do suposto descumprimento do objeto e determinou a reprovação das contas e a inabilitação do proponente (doc. 8) .
7. Dessa forma foi feito e a Portaria 38/2020, ao comunicar a reprovação das contas do projeto, também aplicou a sanção administrativa de inabilitação, pelo prazo de 3 anos, nos termos do artigo 59 da Instrução Normativa MinC 05/2017. Após instauração de Tomada de Contas Especial, este órgão concluiu também pelo prejuízo ao erário e pela necessidade de ressarcimento (doc. 9) .
8. É evidente a injustiça de que se está diante. Considerando o tempo decorrido, forçoso reconhecer a prescrição das sanções administrativas, e mesmo a eventual pretensão de ressarcimento ao erário é descabida considerando que não houve prejuízo e foi produzido material com extensão maior do que o originalmente previsto. Trata-se, na verdade, uma verdadeira punição aos peticionários - e bastante draconiana.
9. Ou seja, a rejeição de contas não deve prosperar e, ainda menos, a pretensão de ressarcimento, vez que o objeto e os objetivos do projeto foram cumpridos satisfatoriamente, como reconheceu o então Ministério da Cultura, sem qualquer indício de má fé da proponente ou de prejuízo ao erário. Ainda que assim não fosse, diante do tempo decorrido desde a apresentação das contas, seria forçoso reconhecer a prescrição nesse caso (...) 
20. Para além das considerações a respeito da realização do objeto, há prescrição evidente no caso, a impedir a aplicação tanto da sanção administrativa quanto da pretensão de ressarcimento ao erário. Eis a razão principal para o pedido de invalidação.
21. Os fatos aqui apurados dizem respeito a uma prestação de contas apresentada em 2011 - há dez anos, portanto.
22. Sabe-se que o artigo 37, § 5º, in fine, da Constituição Federal ainda tem sido interpretado como se previsse a imprescritibilidade das ações de ressarcimento ao erário em algumas hipóteses. Mesmo, porém, que prevaleça essa corrente hermenêutica, a prescrição é sempre a regra, e a imprescritibilidade, a exceção, como já consolidado pelo Supremo Tribunal Federal.
23. Em 20 de abril de 2020, o Plenário do Supremo Tribunal Federal proferiu decisão em repercussão geral do Tema 899, em que estabeleceu a prescrição de cinco anos para os efeitos das decisões do Tribunal de Contas da União (...) 
25. No mesmo sentido, também a Secretaria Especial da Cultura, então integrando o Ministério da Cidadania, por meio da IN 02/2019, artigo 57, reconhece expressamente a prescrição para aplicação das sanções, em caso de prestações de contas de projetos culturais via Pronac, cujos documentos tenham sido apresentados há mais de cinco anos. Novamente, ressalvado apenas o artigo 37, §5º, da Constituição Federal.
26. Ainda, as decisões mais recentes dos tribunais têm decidido que o prazo prescricional se conta entre a data dos fatos e a eventual instauração na tomada de contas especial no TCU. Tomem-se como exemplo os precedentes a seguir, do TRF3 e do TRF5 (...) 
27. Note-se ainda que mesmo órgãos julgadores que reconhecem marcos interruptivos entre os fatos ou a prestação de contas e a instauração da tomada de contas - um entendimento que certamente não prevalecerá em um exame pelo STF - reconhecem a prescrição intercorrente de que trata o artigo 1º, § 1º, da Lei n. 9.873/99 caso o processo permaneça parado por período superior a três anos. É assim o entendimento do TRF4 e do TRF5 (...) 
28. Assim, é possível concluir que estão aqui ausentes quaisquer indícios de conduta dolosa ou de ato de improbidade administrativa, que, de resto, nem poderiam ser aferidos na seara administrativa, como o julgado em que se deliberou sobre a repercussão geral clarificou de modo expresso, de modo que, forçoso reconhecer a prescrição quinquenal. Devem, por isso, ser imediatamente anuladas as sanções aplicadas, notadamente, a penalidade de inabilitação decorrente da lei do mecenato.'
46. Defendem a ausência de pressupostos para continuidade do feito, em consonância com o art. 197 do Regimento Interno do TCU (peça 66, p. 15-16) :
'30. Ou seja, são pressupostos do processo de tomada de contas especial (i) omissão no dever de prestar contas, (ii) não comprovação da aplicação dos recursos repassados pela União, (iii) desfalque ou desvio de bens ou valores públicos ou (iv) qualquer ato ilegal, ilegítimo ou antieconômico, que resulte dano ao erário.
31. No caso, as referidas contas foram prestadas e julgadas rejeitadas por readequação do objeto, que, ao invés de um média-metragem resultou num longa-metragem. A comprovação da aplicação dos recursos repassados pela União foi feita, por meio da demonstração do cumprimento do objeto e dos objetivos do projeto, como já detalhado anteriormente.
32. Ainda, não há indícios de desfalque ou desvio de valores ou de prática de qualquer ilegalidade, tampouco de prejuízo ao erário. Pelo contrário, o objeto entregue superou a proposta inicialmente concebida. 33. Assim, resta evidente que estão ausentes os pressupostos de constituição e de desenvolvimento válido e regular desta tomada de contas especial, portanto, a determinação de arquivamento do processo, nos termos do artigo 212 do Regimento Interno do TCU é medida que se impõe.
34. Além disso, reforça-se que a Portaria 38/2020, que declarou rejeitadas as contas pela Secretaria da Cultura, culminando no encaminhamento da presente tomada de contas a esta Corte, deve ser anulada. Pois, foi devidamente comprovado o cumprimento do objeto e dos objetivos do projeto 'Espia Só' e, nos termos do artigo 53 da Lei 9.784, cabe à Administração anular seus próprios atos quando eivados de vício de legalidade.'
47. E requerem que 'seja arquivado o processo, com determinação à Secretaria da Cultura de anulação da decisão de reprovação das contas e de reconhecimento imediato da prescrição da penalidade administrativa de inabilitação dos peticionários e da respectiva pretensão ressarcitória, com a consequente invalidação das sanções, eis que transcorridos mais de dez anos desde a prestação de contas' (peça 66, p. 18) .
48. Quanto às notificações, requerem que 'as intimações sejam feitas no nome do seu advogado, Roberto Ricomini Piccelli, inscrito na OAB sob o n. 310.376.' (peça 66, p. 18) .
Análise das alegações de defesa
49. Não se acata o argumento de que o Ministério da Cultura sabia da alteração na execução do projeto, visto que em parecer algum do órgão consta esta informação.
50. No que diz respeito à justificativa para ter sido mudado o escopo do projeto (a descoberta de um acervo maior do artista) , informa-se que qualquer fosse o motivo para a mudança na execução do projeto, este deveria ter sido comunicado ao Ministério da Cultura, o qual deveria aprovar essa mudança previamente.
51. Quanto ao argumento de que o objetivo e o objeto do projeto foram realizados, concordo com a defendente, já que como relatado acima (itens 31 e 32 supra) , por ter ocorrido a execução do filme e ter sido feito dentro do tema previsto, entendo que - mesmo que o formato tenha sido diferente do previsto - o objeto foi executado, ainda que com utilização de recursos de forma diversa à prevista inicialmente (remanejamento) .
52. No que diz respeito à alegação de que o remanejamento de recursos seria plenamente justificável tendo em vista a mudança para um filme longa-metragem, relata-se mais uma vez que as mudanças na execução do projeto devem ser sempre previamente autorizadas pelo órgão repassador dos recursos, o que não ocorreu no presente caso.
53. Acerca da argumentação de que teria ocorrido prescrição da pretensão ressarcitória, o Supremo Tribunal Federal - STF, no Recurso Extraordinário - RE 636.886, fixou a tese, com repercussão geral reconhecida, de que 'é prescritível a pretensão de ressarcimento ao erário fundada em decisão de Tribunal de Contas' (Tema 899) . Em que pese o questionamento acerca da abrangência da tese ali firmada, no sentido de que se circunscreveria apenas ao processo de execução da condenação imposta pelo TCU (ou seja, inaplicável à pretensão de ressarcimento exercida no processo 'conhecimento' da TCE) , verifica-se que o STF, por meio de decisões prolatadas pelas suas duas turmas, tem decidido de forma reiterada que se aplica o prazo prescricional de 5 anos previsto na Lei 9.873/1999 às pretensões sancionatória e ressarcitória a cargo do Tribunal de Contas da União. 
54. Seja por aplicação direta ou por analogia, a orientação sufragada é no sentido de que o prazo de 5 anos é compatível com a tese de que a ação e a execução prescrevem no mesmo prazo (Súmula 150 do STF) , bem como com o fato de que a Lei 9.873/1999 - que regulamenta o exercício de ação punitiva pela Administração Pública Federal, direta e indireta - regeria integralmente a prescrição no âmbito do TCU. Quanto a este último aspecto, o Ministro Luís Roberto Barroso, no voto exarado no julgamento do MS 32.201, embora tenha advertido que a atuação do TCU, em sua acepção clássica, não se qualifica como exercício do poder de polícia, ressaltou que a Lei 9.873/1999 assumiria vocação regulatória geral da prescrição do exercício da competência sancionadora da Administração Pública, sendo sua disciplina aplicável a qualquer ação punitiva da Administração Pública Federal, exceto àquelas esferas em que exista regulamentação específica. Ademais, em virtude da autonomia científica do Direito Administrativo, não haveria razão plausível para suprimir a omissão da Lei Orgânica do Tribunal de Contas da União, no tocante ao estabelecimento de um prazo prescricional próprio, valendo-se das normas de direito civil, e não das de direito administrativo.
55. Eis algumas ementas que evidenciam o entendimento predominante do STF:
'Ementa: AGRAVO REGIMENTAL EM MANDADO DE SEGURANÇA. TOMADA DE CONTAS ESPECIAL. TRIBUNAL DE CONTAS DA UNIÃO. CONDENAÇÃO A RESSARCIMENTO AO ERÁRIO. PRESCRIÇÃO. MARCO INTERRUPTIVO. ART. 2°, II, DA LEI 9.873/1999. ATO INEQUÍVOCO DE APURAÇÃO DO FATO. DISCUSSÃO. DIREITO LÍQUIDO E CERTO. DEMONSTRAÇÃO. INOCORRÊNCIA. SUBSISTÊNCIA DA DECISÃO AGRAVADA. AGRAVO A QUE SE NEGA PROVIMENTO. I - As razões do agravo regimental são inaptas para desconstituir os fundamentos da decisão agravada, que, por isso, se mantêm hígidos. II - Aplicando-se a regulamentação da Lei 9.873/1999 ao caso concreto, observa-se que a pretensão sancionatória do TCU, em relação aos atos praticados pelo impetrante, levando-se em consideração a ocorrência de 5 causas interruptivas da prescrição, não teria sido fulminada pelo decurso do tempo. III - A pretensão do recorrente, fundada na discussão sobre os fatos apontados como marcos interruptivos da prescrição da pretensão punitiva da Administração Pública, refoge aos estreitos limites do mandamus, ante a ausência de liquidez e certeza do direito pleiteado. IV - Agravo regimental a que se nega provimento. MS 36067 ED-AgR. Órgão julgador: Segunda Turma. Relator (a) : Min. RICARDO LEWANDOWSKI. Julgamento: 18/10/2019.'
'Ementa: AGRAVO REGIMENTAL EM RECLAMAÇÃO. TRIBUNAL DE CONTAS DA UNIÃO. TOMADA DE CONTA ESPECIAL. PRESCRIÇÃO DA PRETENSÃO PUNITIVA. RECONHECIDA EM DECISÃO DO SUPREMO TRIBUNAL FEDERAL. PRESCRITIBILIDADE DO RESSARCIMENTO AO ERÁRIO FUNDADA EM DECISÃO DE TRIBUNAL DE CONTAS. AÇÃO DE IMPROBIDADE ADMINISTRATIVA COM PEDIDO DE RESSARCIMENTO JÁ EM CURSO. AGRAVO REGIMENTAL A QUE SE NEGA PROVIMENTO. I - O acórdão do TCU determinou a formação de processo administrativo para avaliarem, efetivamente, a eventual responsabilização do agravado para o ressarcimento do dano ao erário, contrariando, assim, autoridade desta Corte no MS 35.512/DF, uma vez que houve a concessão da segurança para declarar a ocorrência da prescrição da pretensão punitiva do TCU em relação às infrações imputadas a ele, destacando-se que a União poderia perseguir os valores referentes ao ressarcimento dos danos na esfera judicial. II - Agravo regimental a que se nega provimento. (Rcl 39497 AgR. Órgão julgador: Segunda Turma. Relator (a) : Min. RICARDO LEWANDOWSKI. Julgamento: 10/10/2020) .'
'Ementa: MANDADO DE SEGURANÇA. DIREITO ADMINISTRATIVO. TRIBUNAL DE CONTAS DA UNIÃO. SERVIDOR DA SECRETARIA DE SAÚDE DO ESTADO DO ACRE. FISCALIZAÇÃO OMISSA E DEFICIENTE NA EXECUÇÃO DE DOIS CONVÊNIOS FIRMADOS ENTRE A SECRETARIA ESTADUAL E O MINISTÉRIO DA SAÚDE. APLICAÇÃO DE MULTA. ARTS. 28, II, E 58, II, DA LEI 8.443/1992. ART. 268, II, DO REGIMENTO INTERNO DO TCU. PRESCRIÇÃO DA PRETENSÃO SANCIONATÓRIA. OCORRÊNCIA. APLICAÇÃO DA LEI 9.873/1999. PRECEDENTES DESTE STF. MEDIDA LIMINAR DEFERIDA E RATIFICADA NO EXAME DE MÉRITO. SEGURANÇA CONCEDIDA PARA AFASTAR A MULTA APLICADA. 1. A prescrição da pretensão punitiva do TCU é regulada pela Lei 9.873/1999, descabendo a aplicação do prazo decenal previsto na legislação civil (art. 205 do Código Civil) . Ao revés, incide o prazo quinquenal previsto na Lei 9.873/1999 (MS 32201, Rel. Min. Roberto Barroso, PRIMEIRA TURMA, DJe 7/8/2017; MS 35.512-AgR, Rel. Min. Ricardo Lewandowski, SEGUNDA TURMA, DJe 21/6/2019) . 2. In casu, na linha do parecer apresentado pelo Ministério Público Federal e da decisão liminar de minha lavra, é inequívoca a superação do prazo prescricional quinquenal. Os ilícitos apontados pela Corte de Contas ocorreram em julho de 2006, tendo o processo de auditoria sido instaurado em 9/10/2006. A ordem de citação do responsável para a audiência, por sua vez, ocorreu em 25/6/2007. Entretanto, a decisão condenatória recorrível foi exarada somente em 31/5/2016, data da prolação do Acórdão 3513/2016-TCU-Primeira Câmara. 3. Ex positis, CONCEDO A SEGURANÇA unicamente para afastar a sanção de multa aplicada ao impetrante, nos autos da Tomada de Contas Processo 023.288/2006-0, máxime da ocorrência de prescrição da pretensão punitiva do Tribunal de Contas da União. MS 35940. (Órgão julgador: Primeira Turma. Relator (a) : Min. LUIZ FUX. Julgamento: 16/06/2020) .'
56. Essa orientação também foi seguida nas seguintes decisões monocráticas: MS 36.127-MC/DF e MS 35.940-MC/DF, Rel. Min. Luiz Fux; MS 35.294, MS 35.539/DF e MS 35.971-TP/DF, Rel. Min. Marco Aurélio; MS 34.256 MC/DF, MS 36.054-MC e MS 36.067-MC/DF, Rel. Min. Ricardo Lewandowski.
57. O Supremo Tribunal Federal tem se pronunciado no sentido de reconhecer não só a aplicação da prescrição quinquenal com fulcro na interpretação da Lei 9.873/1999, mas também a incidência dos marcos interruptivos do prazo prescricional consignados na referida lei, tantas vezes quanto presentes os suportes fáticos (MS 32201, Relator: Min. Roberto Barroso) . 
58. Entendimento que também foi adotado nas seguintes decisões monocráticas: MS 36.054, MS 34.256-MC, MS 35.512 e MS 36.067-MC, todos de relatoria do Min. Ricardo Lewandowski; MS 35.294, MS 35.539 e MS 35.971-TP, todos de relatoria do Min. Marco Aurélio; MS 32.201, Rel. Min. Roberto Barroso, e MS 36.127-MC e MS 35.940-MC, Min. Luiz Fux.
59. Em relação ao termo inicial da contagem do prazo prescricional, o caput do art. 1º da Lei 9.873/1999 oferece solução que não destoa do modelo adotado pelo TCU no incidente de uniformização de jurisprudência, em que se examinou a prescrição da pretensão punitiva, nos termos do Acórdão 1441/2016-TCU-Plenário (Rel. Min. Benjamin Zymler) , com a adição da particularidade de explicitar o caso de infrações permanentes ou continuadas:
a) Regra geral: 'data da prática do ato' (o que equivale a 'ocorrência da irregularidade sancionada') ;
b) Regra especial: 'no caso de infração permanente ou continuada, do dia em que tiver cessado'.
60. A Lei 9.873/1999, no art. 2º, estabelece as causas interruptivas da prescrição punitiva, consoante abaixo transcrito, já na redação conferida pela Lei 11.941/2009:
'Art. 2º Interrompe-se a prescrição da ação punitiva:
I - pela notificação ou citação do indiciado ou acusado, inclusive por meio de edital;
II - por qualquer ato inequívoco, que importe apuração do fato;
III - pela decisão condenatória recorrível.
IV - por qualquer ato inequívoco que importe em manifestação expressa de tentativa de solução conciliatória no âmbito interno da administração pública federal.'
61. O quadro a seguir indica alguns eventos processuais, ocorridos no curso de uma TCE (fase interna e externa) - instaurada em razão de irregularidades na aplicação de recursos da União transferidos a entes subnacionais - que poderiam ser enquadrados nas causas de interrupção da prescrição acima apontadas, sem prejuízo, é claro, de outras ocorrências fáticas elegíveis como marco interruptivo, a depender da forma de proceder de cada entidade ou órgão tomador de contas.
	I - pela notificação ou citação do indiciado ou acusado, inclusive por meio de edital;
	 (i) notificação no âmbito do procedimento administrativo de ressarcimento previamente à instauração da TCE;
 (ii) notificação efetuada pelo órgão tomador de contas acerca da instauração da TCE;
 (iii) citação efetuada pelo TCU.
*Data da ciência da notificação ou citação pelos responsáveis ou de publicação do edital no DOU.

	II - por qualquer ato inequívoco, que importe apuração do fato;
* procedimento que evidencie a apuração dos fatos irregulares, com o objetivo quantificar o dano e identificar possíveis responsáveis.
	 (i) relatório de sindicância ou PAD;
 (ii) relatório de apuração de irregularidades referente ao processo administrativo prévio à instauração da TCE;
 (iii) relatórios de fiscalização, pareceres, despachos, informações e memorandos relacionados à apuração dos fatos irregulares;
 (iv) relatório do tomador de contas;
 (v) relatório do controle interno; 
 (vi) termo de instauração ou designação de instauração da TCE;
 (vii) autuação da TCE no TCU; entre outras causas.
*Há quem inclua nesse grupo diligências que comprovam providências do responsável sobre as irregularidades investigadas.

	III - pela decisão condenatória recorrível.
	 (i) Verifica-se apenas no âmbito do TCU com a data da prolação do acórdão condenatório recorrível.

	IV - por qualquer ato inequívoco que importe em manifestação expressa de tentativa de solução conciliatória no âmbito interno da administração pública federal.
	 (i) pedido de parcelamento;
 (ii) pagamento parcial do débito;
 (iii) qualquer manifestação do responsável que demonstre claramente a sua intenção de recolher o débito.

62. Bem se vê, portanto, que haveria uma multiplicidade de causas de interrupção da prescrição, conforme se depreende do art. 2º da Lei 9.873/1999. Tal exegese encontra respaldo em precedentes do STF, a exemplo do que se decidiu no julgamento do MS 36067 (Rel. Min. Ricardo Lewandowski) , com destaque para trecho do voto em que o Relator reconhece cinco causas de interrupção da prescrição, in verbis:
' (...) Assim, faz-se necessário levar em consideração que, apesar de os fatos objeto da apuração conduzida pela Corte de Contas remontarem aos anos de 1999 e 2000, período no qual o impetrante era Secretário de Saúde municipal, o Tribunal de Contas da União deu prosseguimento à tomada de contas especial por ter constatado a ocorrência de 5 causas interruptivas da prescrição, a saber: a) relatório de auditoria em conjunto realizada pelo Denasus e pela Secretaria Federal de Controle, lavrado em 06/07/2001, sendo este, certamente, um ato inequívoco que importou a apuração do fato (art. 2º, II, da Lei n. 9.873/1999) ; b) instauração de Tomada de Contas Especial pelo FNS, ocorrida em 05/10/2005, sendo este também, certamente, um ato inequívoco que importou a apuração do fato (art. 2º, II, da Lei n. 9.873/1999) ; c) a autuação da presente Tomada de Contas Especial no âmbito do Tribunal de Contas da União, ocorrida em 12/08/2008, sendo este também, certamente, um ato inequívoco que importou a apuração do fato (art. 2º, II, da Lei n. 9.873/1999) ; d) o ato que ordenou a citação do responsável, ora impetrante, ocorrida em 12/07/2010 (art. 2º, I, da Lei n. 9.873/1999) ; e e) o exercício do poder punitivo ocorrido em 20/06/2012, data da prolação do Acórdão 1563/2012-TCU-Plenário (art. 2º, III, da Lei n. 9.873/1999) .'
63. No caso concreto, tendo como parâmetro a tese firmada pelo STF, no RE 636.886, no sentido de que ambas as pretensões do TCU (sancionatória e ressarcitória) sujeitam-se ao prazo prescricional de 5 anos previsto na Lei 9.873/1999, considerando, ainda, o sistema prescricional descrito na citada lei, inclusive as causas de suspensão e de interrupção da prescrição, tem-se os seguintes eventos processuais:
	a) 	Termo inicial da contagem do prazo (data da ocorrência da irregularidade) : em 31/12/2009 - data do término da vigência do projeto;
	b)	Notificações para apresentar documentos que justificassem as irregularidades (peças 29, 32) , recebidas em 2011;
	c) Nova notificações para apresentar documentos que justificassem as irregularidades (peça 34) , recebida em 2015;
	c) Parecer técnico emitido pelo Ministério da Cultura, em 25/2/2016 (peça 37) ;
	d) Parecer técnico emitido pelo Ministério da Cultura, em 22/11/2016 (peça 40) ;
	e) Relatório de TCE nº 1384/2020, de 30/11/2020 (peça 58) ;
64. Analisando-se a data da prática do ato irregular, em 26/11/2008, bem como os eventos processuais que se sucederam, conforme acima enumerados, os quais teriam o condão de interromper o curso do prazo prescricional, de acordo com o art. 2º da Lei 9.873/1999, observa-se que não teria transcorrido o prazo de 5 (cinco) anos entre cada evento processual interruptivo. Dessa forma, ainda que se leve em conta o entendimento sufragado pelo STF, no julgamento do RE 636.886, não teria ocorrido a prescrição da pretensão sancionatória e ressarcitória a cargo do TCU.
65. Além disso, o caso tratado no RE 636.886 (tema 899 da repercussão geral) diz respeito à fase de execução judicial de deliberação do Tribunal de Contas, tanto assim que, para deslindá-lo, foi necessária a aplicação da Lei 6.830/1980 (Lei de Execuções Fiscais) , diploma legal evidentemente inaplicável à fase que antecede a formação do título executivo extrajudicial do TCU, caracterizada pela atuação do órgão de controle externo até a prolação do acórdão.
66. Veja-se que foram opostos embargos declaratórios contra a referida decisão do STF, os quais foram rejeitados pela maioria da Suprema Corte (Plenário, Sessão Virtual de 13.8.2021 a 20.8.2021) , confirmando, portanto, a abrangência da deliberação prolatada na fixação do tema 899, razão por que se deve adotar a orientação prevalente no TCU, no sentido de que a matéria ali tratada alcançaria tão somente a fase judicial de cobrança do título extrajudicial, não atingindo os processos de controle externo, mantendo-se, desse modo, a interpretação adotada pela Suprema Corte, em 2008, no Mandado de Segurança - MS 26.210, oportunidade em que foi definida a tese da imprescritibilidade das ações de ressarcimento ao erário:
'A suspensão pelo STF das demandas nas quais esteja em questão a prescritibilidade da pretensão de ressarcimento ao erário com base em decisão de tribunal de contas (RE 636.886/STF) alcança tão somente a fase judicial de cobrança do título extrajudicial, não atingindo os processos de controle externo em trâmite. Até julgamento definitivo em contrário pelo STF, permanece o entendimento do TCU acerca da imprescritibilidade das pretensões de ressarcimento decorrentes de tomadas de contas especiais. (Acórdão 1267/2019-TCU-Plenário, Relator: Min. AROLDO CEDRAZ.'
'A suspensão pelo STF das demandas nas quais esteja em questão a prescritibilidade da pretensão de ressarcimento ao erário com base em decisão de tribunal de contas (RE 636.886/STF) alcança tão somente a fase judicial de cobrança do título extrajudicial, não atingindo os processos de controle externo em trâmite. Até julgamento definitivo em contrário pelo STF, permanecem imprescritíveis as pretensões de ressarcimento decorrentes de tomadas de contas especiais. (Acórdão 7930/2018-TCU-Segunda Câmara, Relatora: Min. ANA ARRAES) .'
67. Por outro lado, especificamente quanto à prescrição da pretensão punitiva, verifica-se que o Acórdão 1441/2016-TCU-Plenário, Relator Ministro Benjamin Zymler, que uniformizou a jurisprudência sobre essa questão, subordinou tal prescrição ao prazo geral indicado no art. 205 do Código Civil, que é de dez anos, contado da data de ocorrência da irregularidade sancionada, nos termos do art. 189 do Código Civil, sendo este prazo interrompido pelo ato que ordenar a citação, a audiência ou a oitiva do responsável.
68. No caso em exame, ocorreu a prescrição, uma vez que o projeto teve vigência até 31/12/2009 e o ato de ordenação da citação ainda não ocorreu até o momento. Então, caso ocorresse a condenação dos responsáveis, não se lhes poderiam aplicar penalidades.
69. Portanto, diferente do entendimento esposado pelos responsáveis, configurou-se a prescrição apenas quanto à competência sancionatória deste Tribunal, não se aplicando em relação ao ressarcimento dos danos ao erário.
70. Por fim, quanto à alegação da ausência de pressupostos para continuidade do feito, em consonância com o art. 197 do Regimento Interno do TCU, diante da inexistência de débito, também não merece prosperar, já que a análise realizada no 'exame técnico' demonstrou que foi imputado aos responsáveis um débito de R$ 14.200,00.
71. Desta forma, propõe-se rejeitar as alegações de defesa apresentadas, já que não foram suficientes para afastar o dano imputado aos responsáveis e sanar as irregularidades a eles imputadas. 
72. Importante ressaltar que, mesmo tendo sido apresentadas e analisadas alegações de defesa, esta instrução ainda é a primeira lavrada no âmbito do processo, não tendo sido realizada qualquer citação ou audiência dos responsáveis, que compareceram espontaneamente aos autos. Assim, não existe óbice para se manter a proposta de arquivamento dos autos sem cancelamento do débito.
CONCLUSÃO
73. Tendo em vista que o exame das ocorrências que ensejaram a instauração da presente tomada de contas especial evidenciou que o valor atualizado do débito apurado é inferior a R$ 100.000,00, limite mínimo fixado por este Tribunal para  instauração de TCE;  considerando que não foram identificados outros processos em tramitação no Tribunal, nos quais constem débitos imputáveis aos responsáveis; e, considerando, ainda, que o processo encontra-se pendente de  citação válida neste Tribunal, cabe propor desde logo, a título de racionalização administrativa e economia processual, com vistas a evitar que o custo da cobrança seja superior ao valor da importância a ser ressarcida, o  arquivamento do processo, com fundamento no art. 93 da Lei 8.443/1992, nos arts. 169, inciso VI, e 213 do RI/TCU c/c os arts. 6º, inciso I, e 19 da IN/TCU 71/2012 (itens 38 e 39 supra) ."
3.	Com base no exame empreendido, a SecexTCE propõe ao Tribunal (peças 80, p. 14; 81 e 82) : 
	3.1. rejeitar as alegações de defesa apresentadas pela empresa Guarujá Produções Ltda.;
	3.2. arquivar a presente Tomada de Contas Especial, sem cancelamento do débito de responsabilidade da empresa Guarujá Produções Ltda. e de seu sócio-gerente, Sr. Carlos Eugenio Duarte Peralta, a cujo pagamento continuarão obrigados solidariamente os devedores, para que lhes possa ser dada quitação, com fundamento no art. 213 do Regimento Interno/TCU c/c os arts. 6º, I, e 7º, III, da Instrução Normativa/TCU 71/2012;
	3.3. dar ciência da deliberação que vier a ser proferida à Secretaria Especial de Cultura.
4.	O Ministério Público junto ao TCU, representado pelo Procurador Sérgio Ricardo Costa Caribé, após defender a ocorrência da prescrição das pretensões ressarcitória e punitiva do TCU, ambas com base no prazo decenal do art. 205 do Código Civil, manifestou-se pelo arquivamento das contas, sem julgamento do mérito, com fulcro no art. 212 do Regimento Interno/TCU (peça 83) . Porém, na hipótese de o Tribunal não acolher a tese da prescrição ressarcitória defendida, o Parquet concordou com a proposta da unidade técnica. Eis os fundamentos do parecer do Ministério público de Contas (peça 83) : 
"5. Conforme se verifica nos elementos constantes dos autos, as irregularidades que ensejaram a instauração desta TCE ocorreram entre os anos de 2008 e 2010. Examinam-se, portanto, irregularidades cometidas há mais de dez anos, o que justifica, em meu sentir, que se apure a incidência da prescrição da pretensão de ressarcimento aos cofres públicos, sobretudo em face da evolução da jurisprudência do Supremo Tribunal Federal (STF) a respeito da matéria.
6. Registro que, em diversas oportunidades, ao promover minuciosa e detida análise do tema, defendi que a prescrição da pretensão de ressarcimento ao erário deve seguir as regras estabelecidas no Código Civil atualmente vigente. Cito, como exemplo, os pareceres emitidos nos autos do TC Processo 000.012/2020-3, da relatoria do Ministro Vital do Rêgo; do TC Processo 036.485/2019-5, da relatoria do Ministro-Substituto Marcos Bemquerer Costa; do TC Processo 020.232/2017-9, da relatoria do Ministro-Substituto Weder de Oliveira; do TC Processo 031.091/2013-0, da relatoria do Ministro Benjamin Zymler; do TC  Processo 004.030/2017-6, da relatoria do Ministro-Substituto André Carvalho; do TC Processo 029.107/2019-9, da relatoria do Ministro Raimundo Carreiro; do TC  Processo 006.359/2019-1, da relatoria do Ministro Augusto Nardes; do TC Processo 017.162/2007-1, da relatoria do Ministro Aroldo Cedraz; do TC Processo 035.278/2015-3, da relatoria do Ministro-Substituto Augusto Sherman Cavalcanti; do TC Processo 000.071/2020-0, da relatoria do Ministro Jorge Oliveira; do TC Processo 027.487/2017-2, da relatoria do Ministro Walton Alencar Rodrigues; e do TC Processo 018.978/2012-6, da relatoria do Ministro Bruno Dantas.
7. Nos pareceres lançados nos referidos processos, sustentei que, em razão de seu caráter genérico e da ausência de normas específicas que disciplinem o assunto, o art. 205 do Código Civil - que constitui a regra geral de prescrição - deve incidir, a priori, em todas as situações para as quais a lei não tenha estabelecido prazo inferior. As normas de direito civil, notadamente as insertas na parte geral do Código Civil, por sua abrangência e estofo em sólidos princípios de direito, devem orientar a aplicação do Direito em todos os ramos, quando não conflitantes com matérias especificamente reguladas. Assim, na inexistência de norma específica para a hipótese, entendo que devem incidir as regras da Lei 10.406/2002.
8. Compreendo, ademais, que a regra do art. 205 do Código Civil, conquanto inespecífica, é perfeitamente compatível com as normas que, desde muito, regem o procedimento de controle externo. E, neste passo, para que não se afronte a harmonia e o caráter sistêmico de suas normas, o Código Civil também pode e deve servir de parâmetro para o regramento de outras questões, como, por exemplo, e no que couber: as causas de suspensão previstas nos arts. 198 e 200; as causas interruptivas do art. 202, incisos I e VI; o recomeço da contagem do prazo estabelecido no art. 202, parágrafo único; a prescrição intercorrente prevista no art. 202, parágrafo único; os efeitos da interrupção efetuada contra devedor solidário, ex vi do art. 204, § 1º, in fine; o prazo geral de dez anos previsto no art. 205; e o dever de guarda de documentos de que trata o art. 1.194.
9. Ciente de que a egrégia Corte de Contas da União continua a adotar a tese da imprescritibilidade da pretensão de ressarcimento (v.g. Acórdão 5236/2020-TCU-Plenário, 11.839/2020-TCU-2ª Câmara, 18/2021-TCU-1ª Câmara e 120/2021-TCU-Plenário) , peço vênias para ratificar  o posicionamento externado nos pareceres acima referenciados, de que o exame da ocorrência da prescrição da pretensão de ressarcimento aos cofres públicos - instrumentalizada nos processos de contas que tramitam no TCU - deve ter como parâmetro o prazo geral de prescrição indicado no art. 205 da Lei 10.406/2002, contado a partir da data de ocorrência da irregularidade que deu origem ao débito, em consonância com o art. 189 da mesma lei.
10. Isso posto, passo ao exame da ocorrência da prescrição da pretensão de ressarcimento no caso concreto. Considerando que as regras aplicáveis à prescrição da pretensão punitiva, nos termos do Acórdão 1441/2016-TCU-Plenário, são as mesmas que ora proponho para a análise da prescrição da pretensão de ressarcimento ao erário; considerando que, in casu, as irregularidades que ensejaram a aplicação de sanção são as mesmas que deram causa à condenação em débito, assim como são as mesmas as causas interruptivas e demais variáveis; entendo cabível a análise em conjunto da ocorrência da prescrição para ambas pretensões.
11. Tendo tais balizas como parâmetro para o exame da matéria, concluo pela consumação da prescrição da pretensão de ressarcimento ao erário neste processo. As irregularidades que ensejaram o débito ocorreram em 30/11/2010 (data limite para prestação de contas final - peça 22) . Assim, o prazo prescricional de dez anos se verificou sem que fosse interrompido pela citação dos responsáveis, já que, até a presente data, não houve ato deste Tribunal nesse sentido.
12. Por conseguinte, nos termos do art. 212 do RI/TCU, as presentes contas devem ser arquivadas, sem julgamento de mérito. Sem embargo, caso o Tribunal de Contas da União, numa análise perfunctória e não exauriente, entenda que as irregularidades guardam correspondência com quaisquer condutas tipificadas na Lei 8.429/1992, deve promover o encaminhamento do acórdão que vier a ser proferido ao Ministério Público Federal, para que adote as medidas que entender cabíveis.
13. Admitindo que o Tribunal não acolha a tese de prescrição por mim apresentada, em atenção ao parágrafo 2º do art. 62 do RI/TCU, quanto ao mérito, anuo ao encaminhamento proposto pela Secex-TCE (peças 80-82) .
14. Conforme já mencionado, o objeto do ajuste era a 'produção de filme documentário/musical, média metragem, com duração de 52 minutos' denominado 'Espia só', sobre a vida do maestro Octávio Dutra, que viveu em Porto Alegre - RS no início do século XX (peças 1-3) . Para realização do projeto, o plano de trabalho previa a aplicação dos recursos captados em: pré-produção/preparação, produção/execução, divulgação/comercialização, custos administrativos, impostos/recolhimentos e elaboração e agenciamento (peças 1, p. 5-8; e 3) .
15. Não obstante, ao apresentar o relatório final, o proponente relatou ter realizado alterações no projeto, em razão da decisão de promover a 'ampliação do filme no formato de média metragem para longa metragem', o que elevou os custos inicialmente previstos. Para fazer face às alterações, obteve recursos suplementares por meio da aprovação do projeto junto à Ancine (Salic 09-0267) (peça 18) .
16. Diante desse cenário, e tendo em vista que as alterações não foram previamente submetidas à aprovação pelo MinC, o parecer técnico final do ministério foi no sentido de que 'o objeto não foi cumprido, pois o projeto previa a produção de um documentário em média metragem com 52 minutos de duração, e a cópia final entregue foi de um longa-metragem com 76 minutos de duração' (peça 40) .
17. Observo que o parecer técnico retromencionado informa que realizou a análise conjunta dos projetos aprovados pelo MinC e pela Ancine, com o objetivo de 'dirimir eventuais dúvidas quanto à eventual ocorrência de duplicidade na execução dos dois projetos' (peça 40, p. 6) . A área técnica do MinC não identificou duplicidade de documentos fiscais de despesas, mas assinalou algumas duplicidades de rubricas. Embora reconhecendo que a mudança para longa metragem justificaria a elevação das despesas, o parecer apontou que o limite aprovado pelo MinC para algumas rubricas foi ultrapassado, além de terem sido incluídos alguns itens de despesas não autorizadas. Ao final, sugeriu o detalhamento das glosas durante a análise financeira da prestação de contas (peça 40, p. 8) .
19. Em que pese a indicação feita pelo parecer técnico, não localizei nos autos parecer acerca da execução financeira da avença, não havendo, portanto, o detalhamento das glosas sugerido pela área técnica.
20. Feito esse histórico, manifesto minha concordância com o encaminhamento proposto pela Secex-TCE.
21. No que tange à execução física, não há questionamentos sobre a efetiva produção do filme, muito embora essa não tenha se dado exatamente da forma inicialmente proposta ao MinC (peças 40, p. 3, item 11; 36; 71-72) . Relativamente à execução financeira, considerando não terem sido relatadas irregularidades na documentação ou desvios nas despesas apresentadas pela empresa Guarujá Produções Ltda, considero suficiente a análise da unidade instrutiva.
22. A comparação dos projetos Pronac 08-0746 e Salic 09-0267 demonstra que seus objetos não eram coincidentes, visto que o objetivo do segundo era a realização de atividades tendentes a viabilizar a exibição do filme em salas comerciais de cinema, não abrangendo a produção do filme, propriamente dita (peça 70, p. 3-4) . Todavia, foi identificada a duplicidade de algumas rubricas relacionadas à divulgação e comercialização, orçadas em R$ 14.900,00 no Pronac 08-0746 e também incluídas no projeto Salic 09-0267 (peças 1, p. 7; 3 e 78, p. 3) . Justifica-se, portanto, a glosa proposta pela Secex-TCE.
23. O débito remanescente, acrescido de correção monetária, perfaz montante inferior ao parâmetro definido pela IN 71/2012 para fins de dispensa de instauração de TCE. Nessas circunstâncias, e não tendo sido realizada, até o momento, a citação dos responsáveis, caberia o arquivamento do processo, sem cancelamento do débito, conforme proposto pela unidade técnica. 
24. Assim, considerando-se tão somente a caracterização da irregularidade relacionada à não comprovação da boa e regular aplicação dos recursos federais captados por meio do projeto Pronac 08-0746, seria apropriado o arquivamento sem cancelamento do débito. Não obstante, conforme explanação contida ao longo deste parecer, entendo que restou consumada a prescrição das pretensões punitiva e de ressarcimento aos cofres públicos neste processo. 
25. Diante do exposto, este membro do Ministério Público de Contas junto ao TCU manifesta-se no sentido de que seja arquivado o presente processo, sem julgamento do mérito, nos termos do art. 212 do Regimento Interno do TCU (RI/TCU) , sem prejuízo de que, caso o Tribunal entenda pertinente, envie cópia do acórdão a ser prolatado, bem como do relatório e do voto que o fundamentarem, à Procuradoria da República no Estado do Rio Grande do Sul."
	É o Relatório.

Roberto Ricomini Picelli (OAB/SP 310.376), Henrique Forster de Freitas Lima (OAB/RS 16.787), Heloísa Helena Silva (OAB/SP 444.502), e Beatriz Mendes Niyama (OAB/SP 446.765).

Procurador Sérgio Ricardo Costa Caribé.

TOMADA DE CONTAS ESPECIAL. RECURSOS CAPTADOS COM BASE NA LEI ROUANET. PROJETO CULTURAL CONSISTENTE NA PRODUÇÃO DE UM FILME DOCUMENTÁRIO/MUSICAL SOBRE A VIDA DO MAESTRO OTÁVIO DUTRA. NÃO COMPROVAÇÃO DA REGULAR APLICAÇÃO, NO OBJETO PACTUADO, DE PARCELA DOS RECURSOS, CUJO VALOR DISPENSA A INSTAURAÇÃO DE TOMADA DE CONTAS ESPECIAL. ARQUIVAMENTO DA TCE, SEM CANCELAMENTO DO DÉBITO APURADO, A CUJO PAGAMENTO CONTINUARÃO OBRIGADOS SOLIDARIAMENTE OS RESPONSÁVEIS PARA QUE LHES POSSA SER DADA QUITAÇÃO. CIÊNCIA AO ÓRGÃO MINISTERIAL INTERESSADO E AOS RESPONSÁVEIS.

TOMADA DE CONTAS ESPECIAL (TCE)

Secretaria de Controle Externo de Tomada de Contas Especial - SecexTCE.

Em exame a Tomada de Contas Especial instaurada pela Secretaria Especial de Cultura em desfavor da empresa Guarujá Produções Ltda. e de seu sócio-gerente, Sr. Carlos Eugênio Duarte Peralta, tendo por fundamento a não comprovação da regular aplicação dos recursos captados, com base na Lei Rouanet (Lei 8.313/1991) , no âmbito do projeto cultural Pronac 08-0746, cujo objeto denominado "Espia Só" visava à produção de filme documentário/musical, de média metragem, com duração de 52 minutos, sobre a vida do maestro Octávio Dutra, que viveu em Porto Alegre/RS no século XX (peça 6) .
2.	 Por meio da Portaria/SEC/MINC 205/2008, a Secretaria Executiva da Cultura do extinto Ministério da Cultura autorizou a captação de R$ 411.457,05, no período de 9/4/2008 a 31/12/2009, com prazo de execução fixado entre 27/11/2008 e 31/12/2009, e data limite para prestação de contas até 30/11/2010. Efetivamente foi captado pela empresa Guarujá Produções Ltda. o montante de R$ 411.450,00, conforme recibos e extratos bancários (peças 10 e 20) .
3.	No Relatório do Tomador de Contas Especial 1384/2020, a conclusão é no sentido da inexecução total do projeto "Espia Só" pactuado no Pronac 08-0746, haja vista que não havia sido produzido o filme documentário de média metragem, com 52 minutos de duração.
4.	O produto entregue pela empresa Guarujá Produções Ltda. ao então Ministério da Cultura consistia em um filme de longa metragem com 76 minutos de duração, portanto, segundo aquele órgão ministerial, diferente dos termos ajustados, apesar de o filme ostentar conteúdo de documentário sobre a vida do maestro Octávio Dutra.
5.	Em razão disso, o tomador de contas conclui pela reprovação das contas, com a imposição do débito no valor do total dos recursos captados de R$ 411.450,00 aos responsáveis solidários, empresa Guarujá Produções Ltda. e Sr. Carlos Eugênio Duarte Peralta (peça 58) .
6.	Estando os autos na Secretaria de Controle Externo de Tomada de Contas Especial - SecexTCE, os responsáveis espontaneamente apresentaram documento denominado de "alegações de defesa" (peça 66) , em 5/5/2021, antes da primeira instrução da unidade técnica e sem que houvesse qualquer decisão sobre eventual citação dos gestores, em que contestam a decisão de reprovação e irregularidade das contas do ajuste pelo extinto MinC. 
7.	Na sequência, a SecexTCE examinou a matéria, inclusive os argumentos apresentados pelos responsáveis, e concluiu pelo afastamento da irregularidade apontada pelo então MinC, que consistia na inexecução total do objeto pactuado no Pronac 08-0746, haja vista a comprovação da produção do filme de documentário acerca da vida do maestro Octávio Dutra, ainda que no formato de longa-metragem (peça 80) .
8.	No exame, a unidade instrutiva anotou que o então MinC identificou que a empresa Guarujá Produções Ltda. trabalhou com dois projetos: um é o Pronac 08-0746, firmado com MinC, para produzir um filme média-metragem de 52 minutos, contemplando as etapas pré-produção, produção e finalização; e o outro é o Salic 09-0267, assinado com a Ancine - Agência Nacional do Cinema, para suplementar recursos com vistas à viabilização da exibição do filme objeto do Pronac 08-746 em salas comerciais de cinema, sem abranger a produção do filme.
9.	Ao comparar os objetos do Pronac 08-0746 e do Salic 09-0267, a unidade especializada concluiu que ambos eram diferentes um do outro, não havendo duplicidade de objetos nem de objetivos: enquanto o primeiro visava à criação e divulgação do filme, o outro visava à exibição do filme ao público. 
10.	Não obstante a diferença entre os dois projetos, a unidade técnica constatou sobreposição de rubricas relacionadas à etapa de divulgação/comercialização. No orçamento do Pronac 08-746, constou a rubrica de divulgação/comercialização de R$ 14.900,00 para cobrir despesas de assessoria de imprensa, criação de cartazes, trailer e lançamento da obra (convites, recepção e locação) (peça 1, p. 10, e peça 3) , porém essa rubrica também constou dos itens 2 e 3 da planilha orçamentária do projeto Salic 09-0267 junto à Ancine (peça 78, p. 3) , devendo, portanto, o aludido valor ser restituído ao erário.
11.	 Assim e considerando que a quantia de R$ 14.900,00, com a devida atualização monetária, não alcança o valor mínimo de R$ 100.000,00, fixado na IN/TCU 71/2012, alterada pela IN/TCU 76/2016, para instauração de tomada de contas especial, bem como as disposições dos arts. 93 da Lei 8.443/1992 e 213 do Regimento Interno/TCU, a SecexTCE propõe ao Tribunal, além de rejeitar os argumentos de defesa oferecidos pelos responsáveis, arquivar a presente Tomada de Contas Especial, sem cancelamento do débito, a cujo pagamento continuarão obrigados os responsáveis para que lhes possa ser dada quitação.
12.	O representante do Ministério Público junto ao TCU, após sustentar a incidência da prescrição das pretensões punitiva e ressarcitória, ambas com base nas regras do prazo decenal do Código Civil, manifestou-se pelo arquivamento das presentes contas, sem julgamento de mérito, nos termos do art. 212 do Regimento Interno/TCU. Porém, admitindo que o Tribunal pudesse não acolher a tese de prescrição decenal da pretensão ressarcitória, o Parquet, em atenção ao disposto no § 2º do art. 62 do Regimento Interno/TCU, anuiu, quanto ao mérito, ao encaminhamento sugerido pela SecexTCE. 
13.	Feito esse histórico, passo a apreciar a matéria destes autos e já me adianto a consignar que acolho a proposta da SecexTCE, por entender que tal desfecho se amolda perfeitamente ao caso concreto. 
14.	No que concerne à prescrição ressarcitória levantada pelo MP/TCU, cumpre destacar que a
decisão adotada pelo STF, nos autos do RE 636.886 (Tema 899 da Repercussão Geral) , vai ao encontro do entendimento desta Corte de Contas de que a prescritibilidade da pretensão de ressarcimento ao erário com base em decisão de tribunal de contas somente alcança a fase judicial da execução do título extrajudicial, não atingindo os processos de controle externo em trâmite no TCU (v.
Acórdão 5236/2020-TCU-Primeira Câmara, rel. Min. Benjamin Zymler) .
15.	Nesse sentido, insta reportar que os Embargos de Declaração opostos pela Advocacia-Geral da União - AGU contra o RE 636.886 foram apreciados pelo Plenário do STF, em sessão virtual ocorrida de 13 a 20/8 de 2021. Naquela assentada, o Pretório Excelso negou provimento ao recurso, nos termos do voto do relator, Ministro Alexandre de Moraes, que assim se manifestou (trecho do voto) : 
"Os argumentos acima elencados conduzem à conclusão no sentido de que a pretensão executória de título executivo proveniente de decisão do TCU da qual resulte imputação de débito ou multa é prescritível; e, portanto, a ela se aplica o prazo prescricional da Lei de Execução Fiscal. Nenhuma consideração houve acerca do prazo para constituição do título executivo, até porque esse não era o objeto da questão cuja repercussão geral foi reconhecida no Tema 899, que ficou adstrito, como sobejamente já apontado, à fase posterior a formação do título." (grifo acrescido) 
16.	Como se vê, a decisão do STF se referiu especificamente à etapa judicial da execução do título, sem tratar dos processos de controle externo que tramitam no TCU.
17. 	Outrossim, convém ressaltar que, recentemente, ao apreciar o TC Processo 000.006/2017-3, este Tribunal decidiu remeter a análise do tema ao processo que será criado em decorrência do Acórdão 459/2022-TCU-Plenário (redator Ministro Walton Alencar Rodrigues) , de 9/3/2022. A decisão determinou à Secretaria-Geral de Controle Externo desta Casa que forme grupo técnico de trabalho para apresentar projeto de ato normativo que discipline "o tema da prescrição da pretensão ressarcitória e da prescrição da pretensão punitiva no âmbito do controle externo, tendo por base jurisprudência predominante do Supremo Tribunal Federal, adequando-a às especificidades das diversas formas de atuação do Tribunal de Contas da União".
18.	Dessa forma, alinho-me à jurisprudência pacífica desta Corte de Contas quanto à imprescritibilidade do dano causado ao erário (Enunciado 282 da Súmula de Jurisprudência/TCU) e à prescritibilidade decenal aplicável à pretensão punitiva do Tribunal, nos termos do Acórdão 1441/2016-TCU-Plenário (relator Ministro Benjamim Zymler e redator Ministro Walton Alencar Rodrigues) , que devem ser aplicadas ao presente caso. 
19.	No mérito, não há como negar a execução do objeto pactuado, ainda que em formato diferente ao ajustado na Portaria/SEC/MINC 205/2008, que previa a produção de um filme de média-metragem de 52 minutos de duração. Ao extinto MinC, a empresa Guarujá Produções Ltda. entregou cópia em DVD de um filme documentário de longa-metragem, com 76 minutos de duração, sobre a vida do maestro Octávio Dutra. 
20.	Portanto, cabe considerar que o objeto da referida Portaria/SEC/MINC 205/2008 foi cumprido, apesar da alteração unilateral pela empresa Guarujá Produções Ltda., não havendo fundamento para sustentar a imposição do débito pelo valor total captado, como fez aquele órgão ministerial. 
21.	A ampliação do filme documentário, de média-metragem para longa-metragem, deu-se exclusivamente por força da decisão unilateral da empresa Guarujá Produções Ltda., que sem a autorização do órgão ministerial expandiu o objeto, sob a alegação da existência de boa base de material de pesquisa que poderia ser empregado na produção do documentário. Por conta da alteração do objeto de média para longa-metragem, a empresa buscou e obteve apoio financeiro junto à Ancine, por meio do projeto Salic 09-0267, já anotado alhures.    
22.	Importa ressaltar que, dada a existência de dois ajustes, o Pronac 08-746 (MinC) e o Salic 09-0267 (Ancine) , o órgão ministerial analisou conjuntamente os dois projetos aprovados com o intuito de averiguar eventual ocorrência de duplicidade na execução dos objetos. 
23.	A Coordenação de Prestação de Contas de Projetos Incentivados/MinC (peça 40) não identificou duplicidade de documentos fiscais de despesas, porém assinalou sobreposição de rubricas, para as quais sugeriu a correspondente glosa, cujo detalhamento de cada valor deveria ser feito na análise financeira da prestação de contas, o que não ocorreu, dada a impugnação pelo valor total do ajuste, naquele órgão ministerial, que concluiu pela inexecução total do objeto do Pronac 08-746. 
24.	A SecexTCE confrontou então as planilhas orçamentárias dos dois projetos e identificou a quantia de R$ 14.900,00, referente à duplicidade de rubricas relacionadas à divulgação e comercialização do filme, conforme anotado alhures, devendo tal valor ser restituído ao erário.
25.	Assim e considerando as disposições normativas sobre o valor mínimo para instauração e processamento de processo de Tomada de Contas Especial, atualmente fixado em R$ 100.000,00 (IN/TCU 71/2012, com as modificações da IN/TCU 76/2016, arts. 6º, inciso I, e 7º, inciso III) , e com o objetivo de evitar que o custo da cobrança seja superior ao valor do ressarcimento, cabe determinar, desde logo, com base no art. 93 da Lei 8.443/1992, o arquivamento do processo, sem cancelamento do débito de R$ 14.900,00, em 19/6/2009 (data do lançamento, na conta específica do Pronac 08-0746, do crédito do último repasse realizado no prazo de captação dos recursos, peça 20, p. 14) , a cujo pagamento continuarão obrigados solidariamente os devedores, para que lhes possa ser dada quitação.  
26.	Não obstante o desfecho que ora sustento para a presente Tomada de Contas Especial, passo a examinar, sem prejuízo de concordar com a análise feita pela unidade técnica, os argumentos apresentados espontaneamente pelos responsáveis, os quais contestam a decisão de reprovação das contas do Pronac 08.0746 do então MinC e, ao final, solicitam ao TCU medidas para anular a referida deliberação (peça 66) . 
27.	 Em apertada síntese, os responsáveis discorreram sobre (peça 66) :  
	27.1 competência do TCU para representar à Secretaria Especial de Cultura, a fim de que adote as providências necessárias tendentes a anular a decisão daquele órgão ministerial que reprovou as contas do Pronac 08-0746 e aplicou a sanção de inabilitação à empresa Guarujá Produções Ltda.;
	27.2. execução do objeto do Pronac 08.0746, com atingimento de seus objetivos;
	27.3. incidência da prescrição da sanção administrativa e do ressarcimento ao erário, o que tornaria nula a deliberação pela reprovação das contas adotada pelo órgão ministerial; e
	27.4. ausência de pressupostos para a continuidade do processo de tomada de contas especial (art. 197 do Regimento Interno/TCU) . 
28.	Por fim, os responsáveis solicitaram ao TCU o arquivamento do processo, com determinação à Secretaria Especial da Cultura para que anule a decisão de reprovação das contas do Pronac 08.0746 e reconheça a ocorrência da prescrição da penalidade administrativa de inabilitação aplicada à empresa Guarujá Produções Ltda., haja vista o transcurso de mais de dez anos desde a prestação de contas do ajuste (peça 66, p. 17) .  
29.	Como visto no relatório precedente, a decisão do órgão ministerial consistiu na reprovação das contas do projeto a que se refere o Pronac 08-0746, nos termos do Laudo de Reprovação da Prestação de Contas (peça 41) e da Portaria/MC 38/2020 (peça 42) , com a aplicação da pena de inabilitação à empresa Guarujá Produções Ltda., com base no art. 59 da Instrução Normativa/MinC 5/2017, pelo prazo de três anos, contado a partir de 20/01/2020, data da publicação da referida Portaria no Diário Oficial da União (peça 42) , que implicou, junto ao extinto Ministério da Cultura, nas restrições contidas no aludido art. 59 da norma citada. 
30.	Cabe esclarecer, desde logo, que os órgãos concedentes, assim como os órgãos de controle interno e externo, são independentes, nos limites de suas competências constitucionais, para avaliarem as prestações de contas dos convênios, ajustes, contratos de repasse e demais instrumentos congêneres de suas alçadas, e decidirem sobre a aprovação ou não das despesas incorridas na execução do objeto pactuado.
31.	Assim, em tese, eventual decisão pela reprovação das contas adotada por órgão concedente, observadas as normas legais pertinentes ao processo, e que não venha a ser acolhida pelo TCU não configura ilegalidade capaz de ensejar determinação do TCU para anular a referida decisão reprobatória, com base no art. 45 da Lei 8.443/1992. 
32.	 No presente caso, o órgão concedente, diante do conjunto probatório, deliberou no sentido da reprovação das contas porque se convenceu da inexecução total do objeto pactuado. A unidade técnica, por sua vez, divergiu do órgão concedente, e considerou que o objeto da avença foi realizado, apesar da alteração em seu formato, havendo débito em montante que não justifica o prosseguimento desta TCE. E o Ministério Público, por defender a incidência da prescrição da pretensão ressarcitória do TCU, considerou não haver débito a ser cobrado nestes autos e opinou pelo arquivamento, dada a ausência de pressupostos de constituição e de desenvolvimento válido e regular do processo. O fato de cada órgão e unidade decidir e/ou opinar desfecho distinto para esta TCE não implica, por si só, ilegalidade em suas decisões e manifestações, eis que fundadas em provas e interpretações de normas.
33.	Com relação à afirmação de que o projeto de que trata o Pronac 08-0746 foi executado e seus objetivos foram alcançados, de fato assiste razão aos responsáveis. Apesar da alteração unilateral do objeto do ajuste, segundo anotado alhures, a entrega de um filme documentário de longa-metragem em vez de um médio-metragem não implica na inexecução do objeto pactuado. O filme documentário longa-metragem foi produzido, apresentado ao órgão concedente e, posteriormente, com os recursos obtidos junto à Ancine (Salic 09-0267) , foi exibido ao público. 
34.	Sobre a matéria prescricional, cabe restringir a análise à jurisprudência vigente do TCU aplicável aos processos de controle externo. Como mencionado anteriormente, segundo o Enunciado 282 da Súmula de Jurisprudência do TCU, o dano causado ao erário é imprescritível, e, nos termos do Acórdão 1441/2016-TCU-Plenário, a prescrição da pretensão punitiva do TCU se rege pelo prazo decenal previsto no art. 205 do Código Civil.
35.	Na hipótese de prosseguimento desta TCE - o que não é o caso - não se poderia aplicar qualquer sanção aos responsáveis, eis que a pretensão punitiva do TCU estaria prescrita, nos moldes do multicitado Acórdão 1441/2016-TCU-Plenário. Explico: o prazo para a prestação de contas dos recursos do Pronac 08-0746 era até 30/11/2010, e tendo em vista que não houve nestes autos ato de ordenação de citação ou audiência, capaz de interromper a contagem do tempo prescricional, tem-se que em 30/11/2020 transcorreu o prazo prescricional de dez anos.
36. 	No mais, eventual anulação da sanção administrativa aplicada à empresa proponente, com fundamento no art. 59 da Instrução Normativa/MC 5/2017, deve ser buscada pelo responsável junto ao órgão ministerial que lhe impôs a penalidade.   
37.	Por derradeiro, cabe anotar que não procede o argumento sobre a falta de pressupostos para continuidade desta TCE. Os responsáveis aduziram que os requisitos do art. 197 do Regimento Interno/TCU não estão presentes para sustentar o prosseguimento do feito: não há omissão no dever de prestar contas; não é caso de falta de comprovação da aplicação dos recursos repassados pela União para execução do objeto pactuado, não se trata de desfalque ou desvio de bens ou valores públicos, tampouco de qualquer ato ilegal, ilegítimo ou antieconômico, que resulte dano ao erário.
38.	O caso tratado nesta TCE se amolda ao requisito de não comprovação da aplicação dos recursos repassados pela União na forma prevista no inciso VIII do art. 5º do Regimento Interno/TCU, ou seja, trata-se da falta de comprovação da regularidade no emprego da totalidade dos recursos captados com base na Lei Rouanet para a produção do projeto acordado no Pronac 08-0746. 
39.	Na fase interna, o órgão ministerial considerou a inexecução de 100% do objeto pactuado e apurou débito no valor do montante captado. Por sua vez, na etapa externa desta TCE, o exame dos autos revelou a execução do objeto, restando não comprovada uma despesa no valor de R$ 14.900,00. Portanto, desde a fase interna desta TCE foi observado ao menos um dos requisitos para a instauração e desenvolvimento a que alude a disposição regimental do citado art. 197. 
40.	 Entretanto, considerando as disposições normativas sobre o valor mínimo para a instauração e processamento de processo de Tomada de Contas Especial, questão abordada alhures, e com o objetivo de evitar que o custo da cobrança seja superior ao valor do ressarcimento, acolho a proposta da SecexTCE no sentido de arquivar o processo, sem cancelamento do débito, a cujo pagamento continuarão obrigados solidariamente os devedores, para que lhes possa ser dada quitação, bem como de dar ciência da deliberação que vier a ser adotada pelo Tribunal à Secretaria Especial de Cultura e aos responsáveis.
	Ante o exposto, manifesto-me por que seja adotado o Acórdão que ora submeto a este Colegiado. 
T.C.U., Sala das Sessões, em 05 de abril de 2022.
MARCOS BEMQUERER COSTA
Relator